【裁判字號】    97,台上,6100
【裁判日期】    971127
【裁判案由】    殺人
【裁判全文】
最高法院刑事判決            九十七年度台上字第六一００號
上  訴  人  甲○○
                    號（
上列上訴人因殺人案件，經台灣高等法院台中分院中華民國九十
七年十月十六日第二審判決（九十七年度上重訴字第四五號，起
訴案號：台灣台中地方法院檢察署九十七年度偵字第七五九四、
八八一四號）後，依職權逕送審判，視為被告已提起上訴，本院
判決如下：
    主  文
上訴駁回。
    理  由
本件原判決認定上訴人甲○○為被害人林炎泉之子，二人同住於
台灣省台中縣大里市○○路十股巷一三二號房屋，具有家庭暴力
防治法所稱之家庭成員關係。甲○○平日對其父林炎泉經常酒後
在家喧鬧已有不滿，於民國九十七年三月二十四日晚間十一時許
，在住處向林炎泉索討機車鑰匙擬外出未果，又遭酒後之林炎泉
不斷指責，而情緒激動，萌生殺害直系血親尊親屬之犯意，即至
廚房拿取家中非屬其所有之菜刀一把，接續朝在房門外走道處之
林炎泉頭、頸、胸、腹部、顏面及左、右前臂揮刺，其間雖經甲
○○之祖母林曾甘出言勸阻，仍繼續朝倒臥在地之林炎泉持刀猛
刺，造成林炎泉頭面頸部受有刀傷三十一處、右耳受有刀傷六處
、胸腹部受有刀傷三十五處、右前臂受有淺層銳器傷二處、左前
臂受有刀傷三處（明顯刀傷共計七十七處，起訴書誤載為猛刺三
十刀）。嗣房東林文箇聞呼救聲報警處理，經警查扣甲○○上開
行兇所用之菜刀一把、甲○○身上所著之血褲一件、布鞋一雙。
而林炎泉因左側頸部刀傷，造成頸靜脈斷裂大出血，導致出血性
休克，於翌（二十五）日上午零時三十五分，送抵台中縣大里市
仁愛綜合醫院前已不治死亡等情。係以：甲○○對其因不滿其父
慣常酒後喧鬧及事發當日出言指責，而持刀殺害其父死亡之事實
，迭次於警詢、偵查及審理中供認不諱，核與證人林曾甘、林文
箇證述目睹甲○○持刀行兇之情節相符，復有扣案菜刀一把、甲
○○行兇當時所著血褲一件、布鞋一雙足資佐憑。而林炎泉頭面
頸部受有刀傷三十一處、右耳受有刀傷六處、胸腹部受有刀傷三
十五處、右前臂受有淺層銳器傷二處、左前臂受有刀傷三處（明
顯刀傷共計七十七處），並因左側頸部刀傷，造成頸靜脈斷裂大
出血，導致出血性休克，於送抵醫院前已不治死亡等情，有台灣
台中地方法院檢察署檢察官相驗屍體證明書、法醫驗斷書、解剖
報告書、解剖照片、現場照片在卷可稽。參以頸部布有動、靜脈
血管，為人體脆弱部位，以鋒利之菜刀揮刺人體頸部要害，足以
造成頸部血管斷裂出血而奪人生命，為一般人周知之常識，甲○
○行為時年滿三十一歲，為智識成熟之男子，對此知之甚明，猶
以鋒銳菜刀揮刺林炎泉頭面頸部及胸腹部、右前臂、左前臂等處
，造成林炎泉共計七十七處不規則銳器傷，並因左側頸部刀傷，
造成頸靜脈斷裂大出血，導致出血性休克而死亡，足見其用力甚
猛，殺意亦堅，確具有殺人故意，且林炎泉之死亡結果與甲○○
上開行為間，復具有相當因果關係。至甲○○於案發前，曾因罹
患精神官能性憂鬱症及睡眠障礙，前往財團法人仁愛綜合醫院身
心內科就診並接受治療，固有該院診斷證明書及病歷資料存卷足
據。然被告於警詢、偵查、審理中對案發前之現場狀況及案發經
過，均記憶清楚而供述歷歷，綜合其行為後各項狀態觀之，未見
因罹患憂鬱症而受有影響，足徵其行為時意識應屬清晰。而行政
院衛生署草屯療養院就其行為時之精神狀況，鑑定結果亦認其雖
因體味異常致有情緒低落、適應障礙等身心表徵。但行為時並無
精神障礙或其他心智缺陷致不能辨識其行為違法，或欠缺依其辨
識而行為之能力，有該院九十七年七月十一日草療精字第六Ｏ四
Ｏ號函附精神鑑定報告書一份附卷足參。可信被告情緒低落之身
心表徵，對被告作案當時之精神狀態並未造成影響，自難認其本
件行為當時有「因精神障礙致不能辨認其行為違法，或欠缺依其
辨認而行為之能力」情事。此部分待證事實已臻明確，原審選任
辯護人請求另行傳訊或函詢實施鑑定之醫師、或囑託其他醫院鑑
定甲○○行為時之精神狀況，核無再予調查之必要；因認被告犯
罪事證明確，為其所憑證據及認定之理由。核甲○○所為，係犯
刑法第二百七十二條第一項殺害直系血親尊親屬罪。第一審判決
予以論罪科刑，固非無見；惟就證人林曾甘、林文箇於審判外陳
述之傳聞證據，究竟如何具有證據能力乙端，未予論敘說明，尚
有未洽。第一審法院依職權逕送上訴後，原審選任辯護人請求就
被告之精神狀態再為鑑定，雖無理由，但第一審判決就此部分，
既有可議，自屬無以維持。乃將第一審科刑判決撤銷改判，並審
酌甲○○平日對其父酒後喧鬧夙有不滿，案發當日復受其父指責
而起殺機，竟持刀揮刺其父頭、頸、胸、腹等致命部位，造成多
達七十七處刀傷，行為雖無可恕，然念及其前無犯罪紀錄，犯罪
後始終坦承犯行，深具悔意，且行為當時因長期積鬱情緒不穩，
雖未達可減輕罪責之程度，然第一審公訴檢察官求處死刑，尚嫌
過重等一切情狀，量處被告無期徒刑，並依刑法第三十七條第一
項規定宣告褫奪公權終身；復敘明扣案菜刀一把，非屬甲○○所
有，而血褲一件、血鞋一雙，僅為其殺人行兇時穿著之衣物，並
非供殺害直系血親尊親屬所使用之犯罪工具，均不為沒收之諭知
。經核原判決認事用法尚無違誤，甲○○未再提起上訴，因其宣
告刑為無期徒刑，原審乃依刑事訴訟法第三百四十四條第四項、
第五項規定，職權逕送本院審判，視為甲○○已經提起上訴。其
既未提出理由指摘原判決有何違背法令，自應認其上訴為無理由
，予以駁回。
據上論結，應依刑事訴訟法第三百九十六條第一項，判決如主文
。
中    華    民    國  九十七  年   十一   月  二十七  日
                      最高法院刑事第九庭
                          審判長法官  洪  文  章
                                法官  王  居  財
                                法官  郭  毓  洲
                                法官  黃  梅  月
                                法官  邱  同  印
      本件正本證明與原本無異
                                      書  記  官
中    華    民    國  九十七  年   十二   月    一    日
                                                      Ｑ
附錄：本案論罪科刑法條全文
刑法第二百七十二條第一項
殺害直系血親尊親屬者，處死刑或無期徒刑。


司法院資訊處製作；財團法人民間司法改革基金會備份。
